【裁判字號】    89,訴,3324
【裁判日期】    900920
【裁判案由】    服務標章
【裁判全文】
臺北高等行政法院判決                            八十九年度訴字第三三二四號
                              .
    原      告  榮程實業股份有限公司
    代  表  人  甲○○董事長.
    訴訟代理人  丙○○商標代.
    被      告  經濟部智慧財產局
    代  表  人  陳明邦（局長）
    訴訟代理人  乙○○
右當事人間因服務標章事件，原告不服經濟部中華民國八十九年十月十三日經
（八九）訴字第八九○八八八七六號訴願決定，提起行政訴訟。本院判決如左：
    主  文
原告之訴駁回。
訴訟費用由原告負擔。
    事  實
一、事實概要：緣原告前於民國（下同）八十八年三月二日以「德寶」服務標章（如
    附圖一），指定使用於商標法施行細則第四十九條所定商品及服務分類表第三十
    五類之「代理進出口服務及代理國內外廠商各種產品之報價、經銷」之服務，向
    被告申請註冊，經其審查，認本件服務標章圖樣上之中文，與據以核駁之註冊第
    八二○九二號「喜德寶」標章（如附圖二）圖樣上之中文近似，且指定使用於同
    一或類似服務，應不予註冊，以八十九年七月六日服務標章核駁第000000
    0號審定書為核駁之處分。原告不服，主張兩服務標章不近似等理由，提起訴願
    ，亦遭駁回，遂向本院提起行政訴訟。
二、兩造聲明：
    (一)原告聲明求為判決：(1)訴願決定及原處分均撤銷。(2)被告應准原告申請註冊如
      附圖一所示服務標章。
    (二)被告聲明求為判決：駁回原告之訴，訴訟費用由原告負擔。
三、兩造之爭點：原告申請註冊之「德寶」服務標章與據以核駁之註冊「喜德寶」服
    務標章圖樣，是否屬近似之標章？
甲、原告主張：
  (一)按標章圖樣「相同或近似於他人同一或類似服務之註冊標章」，不得申請註冊，
    固為商標法第七十七條準用同法第三十七條第十二款所明定，惟判斷二標章是否
    構成近似，應採通體觀察，總括二標章所用之文字、圖形、記號或其聯合式與所
    施顏色予以認定，不能僅就其中構成標章之某一部分予以單獨判斷。又標章圖樣
    之近似，應以具有普通知識經驗之一般接受服務之消費者，於消費時施以普通所
    用之注意，有無混同誤認之虞判斷之，如就兩標章為通體隔離觀察，二者無足以
    令消費者產生混淆或誤認之虞者，即無近似可言，此業已成為行政法院歷年來諸
    多判決所持之一貫見解。綜前所述，不難得知判斷兩標章構成近似與否，乃應本
    諸一般消費者於接受服務時所憑據之標章「識別印象」，就兩標章之外觀、讀音
    及觀念等各方面通體觀察之，而絕不可將整體之標章圖樣予以分析、割裂或僅摘
    取其中之某一部份單獨觀察，作為認定標章近似與否之標準。又審查標章之近似
    與否，萬萬不可僅就其中之一部予以「單獨」論之，實應就「整體」而予以認定
    ，而且，僅以該一部分推翻整體之組合，不但易造成某些匠心獨具之標章成為保
    守機械化審查標準下之犧牲品，亦有失其客觀公允並不符時勢之所趨。且由商標
    法第一條開宗明義所制定之宗旨，乃在於保障廣大消費者之利益可知：審究標章
    近似與否，除應將兩標章「通體」並「隔離」觀察，而非僅以其中某一部份為觀
    察標準外，另審查者更應以本身亦為消費者之立場及客觀角度以為論斷，該二標
    章是否確有使消費大眾混淆之可能。
  (二)又，「標章在外觀、觀念或讀音方面有一近似者，即為近似之標章」，雖為行政
    院函准備查之「商標近似審查基準核定本」一所明定，惟查「判斷標章之近似與
    否，應隔離觀察其有無引起混同誤認之虞斷之，迭經本院著有判例，此為認定標
    章圖樣是否近似之主要依據，至其餘所謂外觀近似、觀念近似及讀音近似等分類
    則均屬為輔助說明而設，非可不顧主要判別原則而獨立運用」乃為行政法院七十
    九年判字第一三九號判決肯定之見解。職是，由此顯知，判斷標章之近似與否，
    首要審查基準即在於就二標章之整體予以隔離觀察，視其是否有引起一般消費者
    混同誤認之虞以為斷。其次，商標法施行細則第十五條第一項及最高法院十五年
    判字第九一一號判例亦承認「所謂標章圖樣近似，係指具有普識經驗之消費者，
    於消費時施以普通之注意，猶有混同誤認之虞者而言」，故於通體隔離觀察兩標
    章有無引起混同誤認之虞時，乃應本諸一段消費大眾接受服務時，所依據之標章
    「識別印象」，就兩標章之外觀、讀音及觀念等各方面加以審查，亦即，應秉諸
    一般消費者客觀上之認知為標準，而此認知之標準則須俯體實情並配合「社會大
    眾知識水準」之不同，而為適當調整及運用，絕不可擅依個人主觀片面認定揣測
    致與一般大眾之認知脫節而失其客觀公正性，此合先敘明。
  (三)經查原告前以「德寶」標章圖樣（如附圖一），指定使用於商標法施行細則第四
    十九條「代理進出口服務及代理國內、外廠商各種產品之報價、經銷。」等第三
    十五類服務上，詎遭被告以上開標章與註冊第八二○九二號「喜德寶」標章（如
    附圖二）之中文構成似近似為由，有違反商標法第七十七條準用同法第三十七條
    第十二款規定，而核駁原告之標章註冊，惟查就原告之標章與被告據以核駁之標
    章二者通體觀察、隔離觀察之，系爭標章應無違反首揭條款之處，其理由不外如
    後：
    1.二者於外觀上觀之，所賦予消費者之標章「識別印象」，並無致誤認之虞：按
      原告之「德寶」標章圖樣，係由墨色正楷「德寶」中文二字，由左至右排列所
      組成，除此之外，並無其他圖形、記號以為綴飾，係一單純文字設計之標章；
      然而被告據以核駁之「喜德寶」標章圖樣，則為黑底反白特殊字形「喜德寶」
      中文三字及「橢圓」圖形，由上至下直式排列所組成，其所展現之「篆刻」態
      樣，非常顯明而特別，二者不僅文字個數顯有不同，外觀自足見其差異，又其
      整體構圖區別顯然，是以外觀所賦與消費者之視覺印象乃大異其趣。故任一具
      有普通識別能力之消費者，於異時異地接受二標章服務時，實無將原告之標章
      服務與據駁標章服務產生混淆誤認之虞，然而，被告卻未能詳察，僅憑標章構
      成之一部，即據以斷定原告之標章與其所持之據駁標章為近似標章，此一片面
      而主觀之審查之方式，礙難令原告心服 (七十三年判字第一八八號判決參照）
      。再者，若依此之審查標準，認為「德寶」標章與「喜德寶」標章，構成中文
      近似，而有致使消費者混淆之虞，則前分別向被告機關申請註冊，同指定使用
      於「農工機械器具、鍋爐、販賣機」等第七類商品上註冊第三三四五一九號「
      得堡TP&P」商標，與註冊第四八○九七八號「美得堡」商標；註冊第三四八七
      七○號「得堡及圖AIR-TOPRO」商標，與註冊第四八○九七八號「美得堡及圖
      MITTOPER」商標；同係指定使用於第五類商品上之註冊第一一五六五六號「德
      堡E-TOP」商標，與註冊第二五一一○五號「勝德堡SENTEBURG」商標 (如證一
      所示），又先後分別獲准註冊，豈不矛盾？由此顯見被告於本件標章申請案之
      審查上，實過於主觀偏執，而未能就一般消費者之知識、經驗之立場，作通體
      隔離判斷，即謂二標章有誤認之虞，如此不僅有背於社會實情，並有違標章審
      查原則。
    2.二者於觀念上觀之，所賦予消費者之標章「識別印象」，並不相同：就二標章
      予以消費者之印象論之，「德」係為好的善的之意。「寶」指事物之可貴重者
      。前者「德寶」標章乃有「好的可貴之物」之喻意，給人較靜態的印象，而後
      者「喜德寶」標章，則另含有歡喜之意，亦因此賦予人有較動態，較活潑之印
      象，二者整體之意匠概念迥然有異，而賦予消費者之印象實不相同且極易分辨
      ，是以並無致使混淆誤認之虞（七十三年判字第一八八號判決參照）。此更可
      由註冊第三五一二○三號「速潔」商標，與註冊之「敏速潔」商標、「速潔能
      STL」商標、「速潔露及圖」商標 (如證二所示)，分別先後經核准註冊，得以
      証實。
    3.二者於讀音上比較之，消費者呼唱之際，亦無誤認之虞：查商標（標章）圖樣
      使用中文橫書者，自六十七年五月一日起申請註冊為一律由右至左書寫，固為
      智慧財產局（）台商玖字第○六二一三號公告在案，惟商標法中對商標圖樣
      中文橫書方式、讀法並無任何限制之規定，而上開公告僅屬行政上之訓示規定
      而已。又據行政院於六十九年曾規定「中文橫書及排列，自左至右」，而中文
      橫書之唱呼，究由右至左，消費者並無一定習慣。是以原告本件標章中文橫書
      縱係由左至右排列，亦因其唱呼究應由右至左抑由左至右並無一定習慣，且僅
      有二字讀音；而據駁「喜德寶」標章為中文直列，讀音為「ㄒㄧˇㄉㄜˊㄅㄠ
      ˇ」三字，是以二標章連貫唱呼之際，其讀音並無使消費者誤認之虞。（七十
      六年判字第二一七號判決參照）。此亦可由同指定使用於第三十五類服務上之
      註冊第二七四五三號「德寶」標章（如證三所示），與據駁之「喜德寶」標章
      ，先後經核准註冊，可得佐證。因此，本諸一般消費者所憑據之標章「識別印
      象」，就二標章之外觀、讀音及觀念等各方面為通體觀察後之綜合分析，不難
      得知，此二標章並未構成近似。
  (四)按，判斷二標章是否構成近似，應採「通體」觀察，總括二標章所用之文字、圖
    形、記號或其聯合式與所施顏色予以認定，不能僅就「其中構成標章之某一部分
    」予以「單獨」判斷，此正是與「公司名稱專用權」審定原則最大不同之處，蓋
    判斷「公司名稱」是否近似，乃僅取二「公司名稱」之「特取部分」為審定而不
    採「通體」觀察主義。次按由商標法第一條開宗明義所制定之宗旨，乃在於保障
    廣大消費者之利益可知：審究標章近似與否，除應將兩標章「通體」並「隔離」
    觀察，而非僅以其中某一部份為觀察標準外，另審查者更應以本身亦為消費者之
    立場及客觀角度以為論斷，該二標章是否確有使消費大眾混淆之可能。亦即，應
    秉諸一般消費者客觀上之認知為標準，而此認知之標準則須俯體實情並配合「社
    會大眾知識水準」之不同，而為適當調整及運用，絕不可擅依個人主觀片面認定
    揣測致與一般大眾之認知脫節而失其客觀公正性。又，上述第三各小點中所提出
    之商標及「金寶島」與「金島」、「歐麥OMMO」與「歐斯麥O' SMILE O'SMILE」
    、「台盈及圖 TAIREX」與「TAIREX」等判決案例 (如證四所示)，在在呼應標章
    近似與否之判斷原則，當時的行政機關及法院皆未以商標中之一部分相同，即判
    定系爭商標構成近似。然而被告今僅謂系爭標章與據爭標章近似，依商標法之規
    定，應予核駁。卻未有任何具體理由，來說明二標章何以被認定為近似，被告處
    理權利攸關之事，竟如此草率，這豈是行政之應有態度。再者，難道「臺灣的消
    費大眾」於七十年間擁有較高的識別能力，而今在學歷與知識水準雙雙提高之下
    ，反而降低了對標章的識別能力？由此可見，被告不僅漠視一般消費者客觀上之
    認知及應配合「臺灣社會大眾知識水準」，而為適當之調整與運用的原則，更顯
    然已混淆「商標」與「公司名稱」近似與否之審定原則。此外，訴願決定機關亦
    未詳察本案實情，竟完全以被告之片面說詞作為訴願駁回之理由，（如附件三所
    示）如此之作法，又怎能讓原告信服，再者，若訴願機關處理訴願事件皆採如此
    不負責任之態度，僅將原處分機關之答辯作為訴願駁回之理由，如同複製一般，
    則不免令人質疑「訴願制度」之功能究竟何在？而其公信力又何在？
  (五)綜上所陳，原告之「德寶」標章與被告機關據駁之「喜德寶」標章，因標章圖樣
    之設計各具匠意，整體構圖亦繁簡不一，就通體觀察或隔離比較，二者表現於外
    觀、觀念及讀音上之差異，應無使一般具有普通知識之消費者產生混淆誤認之虞
    ，故應無首揭條款適用之餘地；是以被告實無理由，以原告之標章有違反商標法
    第七十七條準用同法第三十七條第十二款之規定，而核駁原告標章之註冊申請。
    為此爰請將原處分以及訴願決定一併撤銷。
乙、被告主張：
  (一)按服務標章圖樣「相同或近似於他人同一服務或類似服務之註冊標章者」，不得
    申請註冊，為商標法第七十七條準用同法第三十七條第十二款之規定。本件原告
    申請註冊之「德寶」標章，與註冊第八二０九二號「喜德寶」標章，二者圖樣上
    皆有相同之「德寶」二字，於異時異地隔離觀察，有使一般消費者發生混淆誤認
    之虞，應屬近似標章。
  (二)判斷二標章是否近似，雖應採通體觀察，惟所謂通體觀察，應包括外觀、讀音及
    觀念等各方面，而本案兩標章之圖樣型態皆為單純之中文，無論在外觀上或連貫
    唱呼之際，皆有使一般消費者發生誤認之虞。
  (三)又本件原告標章申請指定之服務項目為「代理進出口服務及代理國內外廠商各種
    產品之報價、經銷」，與據以核駁標章所指定之「代理進出口及代理國內外廠商
    各種產品報價、投標、經銷服務」屬同一或類似服務，自有首揭法條規定之適用
    。
  (四)至原告所舉併存案例，其中「得堡」、「美得堡」、「德堡」、「勝德堡」皆已
    期滿失效，而「金寶島」與「金島」等標章，則因其各具有獨特字意，觀念各異
    ，要不得比附援引，執為本案亦應核准其註冊之論據。是被告依法核駁其註冊之
    申請，並無不合。
    理  由
一、按服務標章圖樣相同或近似於他人同一服務或類似服務之註冊服務標章，不得申
    請註冊，為商標法第七十七條準用第三十七條第十二款所明定。又服務標章是否
    近似，應以具有普通知識經驗之購買人，於購買時施以普通所用之注意，有無混
    同誤認之虞判斷之。同法施行細則第五十條準用第十五條第一項亦定有明文。又
    「商標之近似與否應隔離觀察以為判定之標準，縱令兩商標對照比較能見其差別
    ，然異地異時各別觀察則不易見者，仍不得不謂為近似，故凡商標無論在外觀上
    、名稱上或觀念上，其主要部分近似，有足以惹起混同誤認之虞，而其他附屬部
    分雖不近似，仍不得不謂為近似之商標」、「構成商標之圖形文字，總括其各部
    分從隔離的觀察其全體之外觀上，苟易發生混同誤認者，固屬近似，若其主要部
    分於異時異地各別觀察無論在外觀上、名稱上或觀念上有足以引起混同誤認之虞
    時亦係近似，而其附屬部分之有無顯著差異則非所問」、「判斷兩商標是否近似
    ，自應就各商標之主要部分隔離觀察，以辨其是否足以引起混同誤認之虞」，改
    制前行政法院二十六年判字第二○號、三十年判字第一○號及四十八年判字第八
    十一號判例分別著有明文。故判斷兩商標或服務標章是否近似，應就各商標或服
    務標章之主要部分異時異地隔離各別觀察，以辨其是否足以引起混同誤認之虞，
    如其主要部分在外觀、讀音或觀念上有一近似者，即為近似之商標或服務標章。
二、本件原告申請註冊之「德寶」服務標章圖樣（如附圖一），係由單純中文「德寶
    」所構成，與據以核駁之註冊第八二○九二號「喜德寶」服務標章圖樣（如附圖
    二）相較，均有相同之中文「德寶」二字，異時異地隔離觀察，外觀上有使人產
    生混淆誤認之虞，讀音及觀念亦相似，應屬近似之標章，且前者指定使用於「代
    理進出口服務及代理國內外廠商各種產品之報價、經銷」之服務，與後者指定使
    用於「代理進出口及代理國內外廠商各種產品報價、投標、經銷服務」，復屬同
    一或類似服務，自有首揭法條之適用。至原告所舉併存諸案例中，經查，「敏速
    潔」、「速潔」、「速潔能」、「速潔露」、「得堡」、「美得堡」、「德堡」
    、「勝德堡」之商標專用權皆已期滿消滅，而「活力清」、「活力多」、「活力
    勇」等商標，其案情與本件有別，又「金寶島」與「金島」（按實係「金寶」）
    等商標，則因其各具有獨特字意，觀念各異（「金寶島」文意重在「寶島」，即
    美麗之島台灣，「金」字用以修飾寶島，有光明燦爛之國土或固若金湯之堡壘之
    意，而「金寶」則表徵金銀財寶之意），且基於商標個案拘束原則，均不得比附
    援引，執為本案亦應核准其註冊之論據。從而，被告所為核駁之處分，洵無不合
    ，訴願決定予以維持，亦無違誤，原告起訴意旨，仍執陳詞，請求撤銷訴願決定
    及原處分，並命被告應准原告申請註冊如附圖一所示服務標章，為無理由，應予
    駁回。
據上論結，本件原告之訴為無理由，爰依行政訴訟法第九十八條第三項前段，判決如
主文。
中      華      民      國     九十     年      九      月     二十     日
                    臺 北 高 等 行 政 法 院  第 五 庭
                                審 判 長 法  官    姜素娥
                                         法  官    帥嘉寶
                                         法  官    林文舟
右為正本係照原本作成。
如不服本判決，應於送達後二十日內，向本院提出上訴狀並表明上訴理由，如於本判
決宣示後送達前提起上訴者，應於判決送達後二十日內補提上訴理由書（須按他造人
數附繕本）。
中      華      民      國     九十     年      九      月    二十四    日
                                         書記官    林孟宗


司法院資訊處製作；財團法人民間司法改革基金會備份。
